臺灣高雄地方法院刑事判決
111年度易字第31號
公  訴  人  臺灣高雄地方檢察署檢察官
被      告  郭忠源



選任辯護人  蕭能維律師（法扶律師）
上列被告因妨害自由案件，經檢察官提起公訴（110年度偵字第1
2367號），本院判決如下：
    主  文
郭忠源犯強制罪，處拘役伍拾日，如易科罰金，以新臺幣壹仟元
折算壹日。
　　事  實
一、郭忠源因聽聞友人宗○○控訴其手機遭李○○竊取，居中介入要
    求李○○歸還手機予宗○○未果，而與李○○結怨。於民國110年3
    月17日17時15分許，郭忠源騎乘電動三輪車（起訴意旨誤載
    為電動自行車，應予更正），行經高雄市三民區新民路與建
    工路口處，適遇李○○騎乘車號000-0000號普通重型機車行至
    該處。郭忠源見狀，竟基於妨害人行使權利之犯意，先以其
    電動三輪車擦撞李○○騎乘之機車，待李○○被迫停車後，復接
    續前揭犯意，以左手抓住李○○上衣衣角，不令李○○離去，以
    此強暴之方式妨害李○○行使自由離去之權利，直至路旁巡邏
    之員警介入處理，郭忠源始鬆手並讓李○○重新得以自由行動
    ，李○○總計遭阻礙而無法離去之時間約30秒至數分鐘許。
二、案經李○○訴由高雄市政府警察局三民第二分局報告臺灣高雄
    地方檢察署檢察官偵查起訴。
    理  由
壹、程序方面
　　本判決所引用被告郭忠源以外之人於審判外之陳述，檢察官
    、被告及辯護人於本院審理時均表示同意做為證據（院卷第
    93頁），本院審酌上開陳述作成時之情況，尚無違法不當及
    證明力明顯過低之瑕疵，認以之作為證據應屬適當，依刑事
    訴訟法第159條之5第1項規定，均有證據能力。
貳、實體方面
一、認定事實所憑證據及理由
　　訊據被告固坦承於事實欄所載時地，騎乘電動三輪車與騎乘
    普通重型機車之告訴人李○○相遇後，以左手徒手抓住告訴人
    上衣之衣角，不讓告訴人離去等事實，惟矢口否認有何涉犯
    強制罪之犯行，辯稱：我在那邊領雞排，有人告訴我告訴人
    也在那邊，他從去年就一直答應說有兩支手機要透過我還給
    我的朋友宗○○，告訴人一看到我就跑了，在車陣中我沒有注
    意到前方狀況所以不小心擦撞到他的機車，我因為重心不穩
    才抓到告訴人的衣服，我沒有妨害告訴人自由的意思，我抓
    他的衣服也只是希望他留下來，我是要問他什麼時候要還手
    機，因為他從去年騙我要還手機給宗○○騙到現在，讓我這個
    居間的人很困擾等語。辯護人則以：被告手、腳均有肢體障
    礙，不良於行，領有重度身心障礙證明，其所騎乘之電動三
    輪車與通常之電動機車不同，乃專為不良於行之肢體障礙者
    所設計製造之車輛，動力輸出有限且行車速度緩慢，反觀告
    訴人所騎乘者乃通常之普通重型機車，動力輸出遠逾被告騎
    乘之電動三輪車，且行車速度又極快，殊難想像被告如何騎
    乘電動三輪車追逐騎乘普通重型機車之告訴人，是告訴人此
    部分之指訴要非屬實；又被告左手與右手均有陳舊傷病，左
    手握力僅有8公斤重，右手握力亦僅有20公斤重，均遠不如
    常人，是其固有與告訴人拉扯之行為，然時間非常短暫且力
    度輕微，被告之目的亦僅係不讓告訴人驟然離去，希冀與其
    繼續協商而已，衡量被告拉扯告訴人之行為，除僅對告訴人
    造成輕微之影響外，其手段與目的彼此之關係亦確實具有關
    聯性，而不具可非難性等語，為被告辯護。經查：
㈠、上述被告坦承部分，業據被告於本院審理時坦承在卷（院卷第35頁），與告訴人於本院證述之情節相符（院卷第95頁），並有告訴人提出之案發現場錄影光碟及本院勘驗筆錄在卷可佐（院卷第34頁、第45至60頁），足認被告之任意性自白與事實相符。是以，被告確實以左手拉扯告訴人上衣衣角，不讓告訴人離去，而對告訴人身體周邊施以有形力攻擊，並致告訴人之行動自由受到妨害，此部分事實首堪認定。
㈡、被告之強暴手段始自以電動三輪車擦撞告訴人之機車時起：
　　針對被告係刻意以電動三輪車擦撞告訴人之機車、並蓄意抓
    住告訴人衣物此節，告訴人自警詢、偵查迄至本院審理中迭
    稱：110年3月17日16時35分許在高雄市三民區建工路高雄高
    工對面，我跟被告都在排隊要領物資，被告發現我在現場之
    後我就想要離開了，但被告在我後面追著我想要找我麻煩，
    我騎我的機車到新民、建工的加油站前面，被告就用電動三
    輪車撞我的機車，在同一時間被告用左手抓住我不讓我離開
    等語（警卷第6頁，偵卷第64頁，院卷第95至96頁），其證
    述前後一致且具體明確；另經本院勘驗告訴人在現場持手機
    錄影所攝畫面，畫面伊始即可見騎乘電動三輪車之被告以左
    手抓住騎乘機車之告訴人上衣衣角，雙方之車輛均為發動中
    之停駛狀態，並可聽聞被告及告訴人均向畫面左方（未入鏡
    ）之員警互相控訴，期間告訴人不斷向員警表示要告被告強
    制罪、妨害自由等語，然被告始終未鬆手，直到員警詢問被
    告為何把告訴人拉住後，被告在畫面時間26秒許始鬆手放開
    告訴人之衣角，待雙方均依員警之指示將車輛騎至路旁停放
    後，經員警詢問發生何事，告訴人向員警表示：「他很多次
    在半路給我這樣」，被告則向告訴人稱：「我沒有把你拉住
    ，不然你就要跑掉了」等情，有告訴人提出之案發現場錄影
    光碟及本院勘驗筆錄在卷可佐（院卷第34頁、第45至60頁）
    ，是前開檔案雖未攝得被告抓住告訴人衣物前之發生經過，
    然被告既已於錄影檔案中自承係為了阻止告訴人跑掉才把告
    訴人拉住等語，核與告訴人前述：被告撞我的機車、不讓我
    離開等語之證詞相符，堪認告訴人指訴被告故意擦撞告訴人
    之機車以讓告訴人被迫停車此節並非子虛，被告確實對告訴
    人接續施以擦撞機車、拉扯衣角等強暴手段，妨害告訴人行
    使自由離去之權利。被告辯稱：我是不小心擦撞到告訴人的
    機車，重心不穩才出於正常反應抓到告訴人的衣服云云，與
    前揭客觀事證不符，難以採信。
㈢、按強制罪性質上具有開放性構成要件，該當本罪構成要件之
    行為，範圍相當廣闊，因此外國立法例於強制罪之構成要件
    適用上，乃設有違法性判斷之補充規定，俾對於範圍廣泛之
    強制行為做必要之限制。亦即，在強制罪規定上設有特殊之
    阻卻違法事由，使法官能將具有強制罪構成要件該當性之行
    為，以其不具違法性為由，而排除強制罪之成立。是強制罪
    之構成要件，必須額外地探討「手段與目的之間之違法關連
    」，亦即以「目的與手段之關係」，作為判定是否具有違法
    性之標準。而依「手段與目的間之違法關連」理論，對違法
    性判斷，應就強暴、脅迫之手段與強制目的兩者彼此之關係
    上，可評價為法律上可非難者，亦即係「社會倫理之價值判
    斷上可責難者」，始具實質違法性。倘綜合行為人之目的與
    手段關係，認行為人之強制行為只造成輕微之影響，則此種
    強制行為仍不具社會倫理之可非難性，即不得逕以強制罪相
    繩，庶免造成動輒得咎之情形。又所謂實質違法性，應就刑
    法規範整體法律價值體系上觀察，符合強制罪之構成要件行
    為究竟有無具社會相當性，即行為是否為了達到正當目的之
    適當手段，或行為對社會之有益性遠超過社會損害性等等以
    為衡量；同時此等實質違法性，亦應體認刑法之法律效果乃
    係所有法律規範中最嚴厲而具痛苦性、強制性、殺傷性之法
    律手段，因此以刑罰作為規範社會生活共同秩序之時，應符
    合刑法之「最後手段原則」。換言之，於刑事司法上，在探
    討實質違法性時，應注意某種侵害他人權利或法益之行為，
    在現今社會是否有必要全部皆認為係屬刑事上之不法，抑或
    只是民事、行政上甚或道德上之不法、不當行為即可。綜此
    ，強制罪屬於開放性構成要件之犯罪類型，構成要件該當後
    不當然「推定」違法性之效果，仍須再正面地審查違法性是
    否具備，方能論以加害人強制罪罪責。而其審查標準可用手
    段、目的關係為標準，審查加害人之行為是否為社會倫理之
    價值判斷上可責難者（臺灣高等法院臺中分院111年度上易
    字第156號刑事判決意旨參照）。經查：
 1、被告固辯稱其阻止告訴人離去之目的係因：告訴人之前竊取一起領物資的朋友宗○○的手機，我認識他們兩位，所以我想說幫宗○○拿回手機，告訴人也跟我承諾會歸還，但卻一直避不見面，直到本案發生那天我遇到告訴人，我就問他到底有沒有要處理手機的事情等語（警卷第1至3頁、第54頁，偵卷第76頁，院卷第34頁），核與證人宗○○於本院審理中證述：我跟被告和告訴人都是領物資認識的，告訴人於110年1月2日在仁雄路那邊偷我手機，我有到仁武那邊備案，然後因為我知道被告也認識告訴人，所以我就請被告幫我跟告訴人說叫他還我手機，我有一直聯繫被告詢問結果，被告跟我說告訴人有跟他承諾說他會還，可是他一直都沒有還，後來告訴人直接拒接被告的電話，本案110年3月17日這次就是被告在路上碰到告訴人然後要他還手機，因為被告知道我為了手機被偷的事情於前一天（110年3月16日）有去開偵查庭，3月16日那天我有出庭，但告訴人沒有出現等語之情節相符（院卷第102至106頁、第108至109頁），另有證人宗○○提供之案由為竊盜案件之110年3月16日、110年4月12日臺灣橋頭地方檢察署傳票2張及111年1月7日之竊盜案件備案三聯單1份附卷可稽（院卷第135至139頁）。另經勘驗告訴人提供之現場錄影畫面，當時被告確實向告訴人及現場之員警表示：「出庭不出庭啊，偷跑啊，我想說要叫對方指認他啊，啊我現在要叫對方來了」、「要不然他現在跑掉我就找不到人了」、「我已經原諒他很多次了，他都一直欺騙我」等語，有前揭勘驗筆錄在卷可佐，是被告供稱當天係為了要求告訴人盡速返還宗○○之手機，才會抓住告訴人衣服不放、不讓告訴人離開等情固堪認定。
 2、惟查，告訴人並非竊盜罪之現行犯或準現行犯，被告當時亦
    無任何民法上自助行為之事由，本即無權以車輛阻擋或抓住
    衣物等方式攔阻告訴人離去。被告對此既有明確認知，卻仍
    以上述方法對告訴人施加強暴而妨害告訴人離去，已難認係
    出於正當行使權利之意思，自有犯罪故意，並與強制罪之構
    成要件相符。再者，雙方爭執核心即疑似竊取手機一案係發
    生在告訴人與證人宗○○之間，縱使被告於本案行為時主觀上
    認定因受到證人之委託，故得代替證人向告訴人主張權利，
    然被告仍須依循合法手段為之，而既然竊取手機一案業經司
    法機關偵查中，且倘若告訴人確實並未出席該案件之偵查庭
    ，依現行刑事訴訟法相關規定即可處理，故被告不能以伊係
    為了幫朋友討回公道云云正當化其行為之合法性。是以，被
    告以前揭手段阻止告訴人離去，其所為強暴手段違法，而其
    目的縱認具有正當性，然其手段與目的間具有可非難性，堪
    認被告僅係出於宣洩對告訴人不滿之情緒，而非出於合法行
    使權利之意思，此等舉措當為法律秩序及社會通念所不容。
    綜上，被告有強制之故意，所為強暴行為亦具有違法性，甚
    為明確。
 3、辯護人雖為被告辯稱：被告行為僅對告訴人造成輕微影響，
    其手段與目的間具有關聯性，故不具強制罪之可非難性及實
    質違法性等語。然查，被告所施強制手段與欲達成之目的間
    不具有內在關聯性，業經本院認定如前，且依據現場錄影檔
    案，單就告訴人開始錄影後之時間而論，被告妨害告訴人行
    使自由離去權利之時間已將近30秒鐘，況此時間尚未計入先
    前被告以電動三輪車擦撞告訴人機車迫使其停下之部分，且
    被告亦非自發性地中止告訴人之權利受到妨害之狀態，而係
    因路旁員警之勸說始鬆手，有前揭勘驗筆錄在卷可佐。是以
    ，被告之強暴手段直接壓制告訴人之行動自由，其手段及造
    成告訴人法益受侵害之程度已逾越社會生活上所能忍受之範
    圍，辯護人以被告之行為不具有實質違法性等語為被告辯護
    ，難認可採。
㈣、綜上所述，被告雖否認犯行，但有前揭證據可資認定，所辯
    各節均不足採。本案事證明確，被告犯行洵堪認定，應依法
    論科。
二、論罪科刑　　
㈠、核被告所為，係犯刑法第304條第1項之強制罪。被告基於妨
    害告訴人行使權利之單一決意，接續以用電動三輪車擦撞告
    訴人之機車、復以手抓住告訴人上衣衣角之方式對告訴人施
    以強暴手段，侵害告訴人之同一法益，數舉動間均具時、空
    上之緊密關聯，依一般社會通念，難以強行分開，應評價為
    數個舉動之接續施行，合為包括一行為之接續犯予以評價為
    當。
㈡、爰以行為人之責任為基礎，審酌被告為智識正常之成年人，
    卻不思以理性溝通方式尋求解決糾紛之道，僅因其主觀上欲
    幫友人討回公道，即率爾以前開方式阻擋告訴人離去，且犯
    後始終否認犯行，所為應予非難；惟念被告對告訴人所為強
    制犯行之情節尚非重大，並未造成告訴人受到進一步之傷害
    ，亦未嚴重侵害告訴人之行動自由；兼衡被告之智識程度與
    家庭經濟狀況（因涉及個人隱私，故不揭露，詳如本院審理
    筆錄）、前次前科據今已間隔20年以上之素行（有臺灣高等
    法院被告前案紀錄表在卷可佐）等一切情狀，量處如主文所
    示之刑，並諭知易科罰金之折算標準。
據上論斷，應依刑事訴訟法第299條第1項前段，判決如主文。
本案經檢察官張媛舒提起公訴，檢察官周容到庭執行職務。
中　　華　　民　　國　　111 　年　　7 　　月　　11　　日
                  刑事第三庭  審判長  法　官  林青怡
　　　　　　　　　                    法  官  洪韻婷
　　　　　　　　　                    法  官  胡家瑋
以上正本證明與原本無異。
如不服本判決應於收受送達後20日內向本院提出上訴書狀，並應
敘述具體理由；如未敘述上訴理由者，應於上訴期間屆滿後20日
內向本院補提理由書（均須按他造當事人之人數附繕本）「切勿
逕送上級法院」。
如因疫情而遲誤不變期間，得向法院聲請回復原狀。
中　　華　　民　　國　　111 　年　　7 　　月　　11　　日
   　　　　　　　　　　　　　　　　　 書記官  簡雅文
附錄本案論罪科刑法條：
刑法第304條第1項：
以強暴、脅迫使人行無義務之事或妨害人行使權利者，處三年以下有期徒刑、拘役或九千元以下罰金。